台灣高等法院臺中分院民事判決　九十年度保險上字第二九號
　　　上　訴　人　甲○○
　　　複代理人　　江欣鞠
　　　法定代理人　乙○○
右當事人間給付保險費事件，上訴人對於中華民國九十年十月八日臺灣彰化地方法院
九十年度保險字第六號第一審判決提起上訴，本院判決如左：
    主    文
原判決關於駁回上訴人後開第二項之訴部分，並訴訟費用之裁判廢棄。
被上訴人應給付上訴人新台幣貳萬肆仟元，及自民國九十年八月十八日起至清償日止
，按週年利率百分之五計算之利息。
其餘上訴駁回。
第一、二審訴訟費用，由被上訴人負擔貳拾分之一，餘由上訴人負擔。
    事實及理由
一、上訴人於本院民國（下同）九十一年三月一日準備程序中主張撤回對耿興保險代
    理人股份有限公司（下簡稱耿興公司）之上訴（本院卷第六四頁），並具狀撤回
    之（本院卷第七○頁），與法並無不合，應予准許，該部分上訴人即已敗訴確定
    ，合先敘明。
二、按訴之變更或追加，非經他造同意，不得為之，但有民事訴訟法第二百五十五條
    第一項第二款至第六款情形者，不在此限，民事訴訟法第四百四十六條第一項定
    有明文，而民事訴訟法第二百五十五條第一項第三款係擴張或減縮應受判決事項
    之聲明者。本件上訴人於起訴時原請求被上訴人應給付新台幣（下同）一百零二
    萬四千元，並自起訴狀繕本送達之翌日（即九十年四月二十七日）起至清償日止
    ，按年息百分之五計算之利息，嗣就利息起算日改請求自原審擴張聲明之準備書
    狀送達翌日（即九十年八月十八日）起算，核屬減縮應受判決事項之聲明，依首
    開法條規定，自應准許之，先此敘明。
三、本件上訴人起訴主張其子張加河於八十八年三月間，以張加河為要保人，上訴人
    之女張月紅為被保險人，上訴人為受益人，投保富邦人壽保險股份有限公司（下
    簡稱富邦公司）之編號Ｚ000000000之一號人壽保險契約，約定保險金
    額一百萬元，嗣被保險人張月紅於九十年一月十八日因腦溢血引起呼吸衰竭死亡
    ，爰依保險契約條款第十二條約定請求保險金一百萬元及已繳二期保費二萬四千
    元，合計一百零二萬四千元及法定遲延利息，若認該保險契約不生效力，上揭二
    萬四千元之請求依據則改依民法第一百十三條之規定，請求被上訴人予以返還等
    語，並聲明(一)原判決廢棄(二)被上訴人應給付上訴人一百零二萬四千元及法定遲延
    利息(三)願提供擔保聲請宣告假執行；被上訴人富邦公司則以：依上訴人所主張本
    件保險契約係耿興公司向其招攬，而耿興公司並非被上訴人之代理人，是本件契
    約對被上訴人而言，自不生效力。況契約書上所載係真興保險代理人股份有限公
    司（下簡稱真興公司）招攬，並非上訴人所述耿興公司代理之情形。退步言，縱
    認本件契約應由被上訴人負契約責任，依保險法第一○五條第一項之規定，由第
    三人訂立之死亡保險契約，應經被保險人即張月紅之書面同意，否則無效，而本
    件被保險人張月紅係重度智障之人，並無意思能力處理自己事務，顯見伊自始不
    可能瞭解系爭保險契約之內容，是系爭保險契約書上之簽名不可能係伊所親為，
    縱認係伊所親為，依民法第七十五條後段規定，其意思表示仍為無效。另系爭同
    意書，應係臨訟制作，並非真正，應不具證據力。否則要保書上既有張月紅之簽
    名，按理應無另具同意書之必要。故本件契約既未經張月紅之書面同意，應為無
    效等語，並聲明駁回上訴，如受不利判決，願供擔保免予假執行。
四、上訴人主張系爭保險契約之被保險人張月紅於九十年一月十八日因腦溢血引起呼
    吸衰竭死亡之事實，為被上訴人所不爭執，且有臺灣彰化地方法院檢察署相驗屍
    體證明書（原審卷第九頁）附卷可憑，並經原審調閱臺灣彰化地方法院檢察署九
    十年度相字第五四號相驗卷宗審認無訛，自堪信為真實。又系爭編號Ｚ0000
    00000之一號人壽保險契約，以上訴人之子張加河為要保人，上訴人之女張
    月紅為被保險人，上訴人為受益人，保險金額一百萬元，真興公司為被上訴人之
    代理人之事實，為兩造所不爭執，並有人壽保險要保書在卷可證（原審卷第三四
    至三八、六二頁），亦應信為真實。再上訴人主張已繳二期保費二萬四千元，為
    被上訴人所不爭執（本院卷第一○七頁），復有第一期繳費單附卷足證（原審卷
    第三三頁），應堪採信。
五、本件首應審查本件保險契約是否應由被上訴人負契約責任？經查：上訴人主張其
    與被上訴人間有上開契約存在之事實，雖據被上訴人所否認，惟如前所述，兩造
    間確有上揭人壽保險要保書存在，且該要保書業已表明本件契約是由被上訴人之
    代理人真興公司所代理（原審卷第三八頁），並有當初招攬本件業務之業務員即
    證人何麗鈴在原審審理中到庭證述：「我在被告耿興公司及真興保險代理人股份
    有限公司從事保險業務員」「我是代理張加河處理，是以真興公司職員做代理」
    （原審卷第四八、四九頁）等語明確，足認證人何麗鈴擁有被上訴人之合法代理
    權無疑，且上訴人起訴所主張者係編號Ｚ000000000之一號人壽保險契
    約，其上代理人真興公司既為被上訴人富邦公司之代理人，則此契約自仍對被上
    訴人富邦公司生效，並不因上訴人將本件契約代理人為真興公司誤認為耿興公司
    而影響其契約效力，故被上訴人富邦公司辯稱本件契約未對其生效云云，自無可
    採。
六、再按由第三人訂立之死亡保險契約，未經被保險人書面『承認』並約定保險金額
    ，其契約無效，保險法第一百零五條第一項定有明文（嗣於九十年七月九日修正
    公布為：未經被保險人書面『同意』）又按無行為能力人之意思表示，無效。雖
    非無行為能力人，而其意思表示，係在無意識能力或精神錯亂中所為者，亦同，
    民法第七十五條亦定有明文。是本件次應審究者厥為本件保險契約是否有效成立
    ？
  (一)本件被上訴人辯稱：保險契約必須由被保險人本人親自為書面承認，不得代理，
    被保險人張月紅為智障者，故系爭保險契約縱經被保險人張月紅書面簽字，因其
    無意識能力，參照民法第七十五條後段之規定，本件保險契約顯然無效等語。
  (二)經查：系爭保險契約係由張加河為要保人，以張月紅為被保險人，而訂立之死亡
    保險契約，已如前述，則系爭保險契約須經被保險人張月紅之書面承認，始生效
    力，而本件被保險人張月紅是重度智障之事實，為上訴人迭次所自認（原審卷第
    五頁、第九十三頁、第九十四頁、本院卷第一一二頁），且為被上訴人所不爭執
    ，並有彰化基督教醫院心理測驗載明「該員為重度智能障礙，其智力測驗智力為
    二五至三○」及該院病歷摘要記載「個案的智能約在二五至三○之間，應屬於重
    度智能不足者，其心智年齡大約在三歲九個月到六歲」屬實（本院卷第三七、四
    六頁），及上述臺灣彰化地方法院檢察署相驗屍體證明書附卷足稽，復參諸同村
    鄰居彰化縣和美鎮塗厝里里幹事即證人陳宗德亦到庭證述：「鄰長（即指張月紅
    之父）曾有請我來申請殘障補助的事情，鑑定是殘障，我看起來覺得她怪怪的，
    既不講話又不與人打招呼，而且從外觀看起來與一般人不一樣」「也曾經聽過附
    近鄰人說過張月紅不太正常，說張月紅就在街上走動或是蹲在牆邊沒有在工作，
    可能是人不太正常，有點智障」「（問：是不是一般鄰里都認為張月紅有智障情
    形？）一般人都是這樣認為。」等語（原審卷第一一七、一一八頁）；要保人即
    張月紅之弟亦即證人張加河（後改名張加和）在本院九十一年二月二十二日準備
    程序中到庭證述：「張月紅他沒有念小學，因為小時候他發燒後才變成智障的，
    他會做一些簡單的日常瑣事，他不會寫自己的名字，我們的村莊還有隔壁村莊都
    認識他，都知道他是智障的，他名下沒有財產，平常有要用到簽名時，都是我們
    牽他的手去簽名蓋手印」（本院卷第五二、五三頁）等語；及本件彰化基督教醫
    院之診斷醫師即證人陳穩焜證述：「張月紅他的表達能力很差，只能說一些簡單
　　的單音，如爸、媽而已．．．他的智商只有二五至三○之間，我們一般正常人的
　　智商是在九○至一一○之間的智能，所以依照他的智能，他沒有辦法了解我們溝
　　通的內容」「張月紅這種智商能力可能因為疾病而惡化，不會好轉，所以根據我
　　的推測他無法了解保險的內容和意義」「依我們專業來看，一看就可以看出他有
　　智障，但一般人不見得一眼就可以看得出來，要經過與他交談後，才會發現有異
　　樣」等語明確，顯見張月紅因智障並無充足能力以處理自己事務，應堪認定，則
　　張月紅本身對於系爭保險契約是否得以瞭解保險契約之內容，並承認成立保險契
　　約，即非無疑，復參諸證人張加河證述：「保險時張月紅他也有在場，但他是否
　　知道模擬兩可，有無告訴他保險金我不清楚」（本院卷第五三頁）等語；證人何
　　麗鈴證述：「張加河拿著要保書到房間去，出來時要保書都已簽好名字，要繳保
　　險費的支票也一起開好拿出來，我沒有看到張月紅親自在要保書上簽名、蓋章」
　　等語（本院卷第八四頁）；及張月紅之嫂嫂即證人李美惠在本院九十一年四月十
　　一日準備程序亦到庭證述：「同意書內容是我寫的，印章是我牽張月紅的手蓋的
　　，要保書上的簽名也是我牽張月紅的手簽的，這些動作都是在房間內做的」等語
　　明確（本院卷第八七頁），被保險人張月紅前揭簽名、蓋印行為，何以要刻意避
　　開證人何麗鈴而為之，其是否真有欲參加保險之意思，尚非無疑，且其既然連簡
　　單的簽名與蓋印動作，皆須賴別人協助，方得完成，對於複雜的保險契約之意義
　　及內容，又如何能期待渠能明瞭，且係基於健全意識自行為承認該契約之行為？
　　基此，上訴人雖提出同意書為佐，但證人何麗鈴對有無此同意書乙節，表示不復
　　記憶（本院卷第八四、八五頁），則當日是否真有此同意書即非無疑，且按文書
　　之證據力，民事訴訟法第三百五十七條規定：「私文書應由舉證人證其真正」，
　　姑不論被上訴人已就上訴人所提出之上開同意書之真正與否加以爭執，尚應由上
　　訴人就上開文書真正與否負舉證之責，縱認系爭同意書形式上為真正，惟如上所
　　述，證人李美惠已明白證述該同意書係由其牽張月紅之手蓋的，而張月紅本身之
　　簽名或蓋印，自始即欠缺效果意思及表示意思，亦難認該同意書已具承認系爭保
　　險契約之效力。是本院無從得到如上訴人所稱係張月紅於意識狀態清楚中已為同
　　意之積極心證，故上訴人上開主張，即無可採。故系爭保險契約，依保險法第一
　　百零五條第一項規定，應為無效，從而，上訴人主張依據系爭保險契約條款第十
　　二條規定，請求給付保險金額及已繳之主契約保險費共計一百零二萬四千元云云
　　，為無理由。
七、又按無效法律行為之當事人，於行為當時，知其無效或可得而知者，應負回復原
    狀或損害賠償之責任，民法第一百十三條定有明文。被上訴人之保險業務員即證
    人何麗鈴於招攬本件保險時，是否知悉被保險人張月紅屬重度智障之事實，兩造
    間固有爭議，惟本件保險契約確係由張加河為要保人，而以張月紅為被保險人所
    簽訂之保險契約，如上所述，為兩造所不爭執，則依保險法第一百零五條之規定
    ，此一由第三人訂立之死亡保險契約，若無被保險人之書面承認，其契約無效，
    此應為被上訴人所明知，惟本件被上訴人卻未索取同意書附在該保險契約上，則
    此一保險契約將因而無效之情，當為被上訴人所明知或可得而知，是上訴人主張
    若認該保險契約不生效力，上揭已繳保費二萬四千元之請求依據則改依民法第一
    百十三條之規定，請求被上訴人予以返還等語，就本件上訴人已繳二萬四千元保
    費之事實，如前所述，為被上訴人所不爭執，則上訴人此一主張洵屬有據，自應
    准許。
八、綜上所述，上訴人本於保險契約關係及無效法律行為之回復原狀法律關係，請求
    上訴人給付一百零二萬四千元元，及自擴張聲明繕本送達翌日起即九十年八月十
    八日起，至清償日止，按週年利率百分之五計算之利息，於二萬四千元及自九十
    年八月十八日起算之法定遲延利息部分，為有理由，應予准許。逾此所為請求，
　　為無理由，應予駁回。原審就上開應准許部分，為上訴人敗訴之判決，尚有未洽
　　，上訴意旨求予廢棄改判，為有理由，爰由本院予以廢棄改判如主文第二項所示
　　，至於上訴人之請求不應准許部分，原判決為上訴人敗訴之判決，並駁回其全部
　　假執行之聲請，經核於法並無不合，上訴意旨求予廢棄改判，為無理由，應駁回
　　其上訴。
九、本件上訴人勝訴部分未逾一百五十萬元，經本院判決後即告確定，故無宣告假執
　　行之必要，其假執行之聲請核無必要，附此明。
十、本件判決之基礎已臻明確，兩造其餘攻擊防禦方法，於判決結果不生影響，無庸
    一一論列，併此敘明。
據上論結，本件上訴為一部有理由，一部無理由，依民事訴訟法第四百五十條、第四
百四十九條第一項、第七十九條但書，判決如主文。
中　　　華　　　民　　　國　　九十一　　年　　　五　　　月　　二十八　　日
~B1民事第二庭審判長法　官　童有德
~B2　　　　　　　　法　官　黃永泉
~B3　　　　　　　　法　官　蔡秉宸
右為正本係照原本作成。
不得上訴。
~B 　 　　　　　　書記官　蕭玉真
中　　　華　　　民　　　國　　九十一　　年　　　五　　　月　　二十九　　日
                                                                        Ｂ
